【裁判字號】    95,上易,1136
【裁判日期】    950711
【裁判案由】    竊盜
【裁判全文】
臺灣高等法院刑事判決                95年度上易字第1136號
上  訴  人  臺灣桃園地方法院檢察署檢察官
被      告  甲○○
上列上訴人因被告竊盜案件，不服臺灣桃園地方法院94年度易字
第973號，中華民國95年4月4日第一審判決（起訴案號：臺灣桃
園地方法院檢察署94年度偵字第9079號），提起上訴，本院判決
如下：
    主  文
上訴駁回。
    理  由
一、公訴意旨略以：被告甲○○與陳錦帛（另由臺灣桃園地方法
    院以九十四年度壢簡字第一三七九號簡易判決判處有期徒刑
    六月）共同基於意圖為自己不法所有之犯意聯絡，於九十四
    年三月二十日晚上七、八時許，被告甲○○、陳錦帛在桃園
    縣平鎮市○○○路二十號四樓告訴人乙○○住處附近巧遇告
    訴人乙○○後，即共同前往告訴人乙○○前揭住處聊天，期
    間由被告甲○○佯稱欲至忠貞市場向其朋友索錢，而邀告訴
    人乙○○出門，獨留陳錦帛在上址，再推由陳錦帛竊取告訴
    人乙○○所有之電腦主機及螢幕各一台、現金新臺幣（下同
    ）七百二十元得手，嗣因告訴人乙○○返家，察覺有異，報
    警處理，始循線查獲。因認被告甲○○涉犯刑法第三百二十
    條第一項之竊盜罪嫌云云。
二、按犯罪事實應依證據認定之，無證據不得認定犯罪事實；不
    能證明被告犯罪者，應諭知無罪之判決，刑事訴訟法第一百
    五十四條第二項、第三百零一條第一項分別定有明文。又告
    訴人之告訴，係以使被告受刑事訴追為目的，是其陳述是否
    與事實相符，仍應調查其他證據以資審認。再被害人之陳述
    如無瑕疵，且就其他方面調查又與事實相符，固足採為科刑
    之基礎，倘其陳述尚有瑕疵，而在未究明前，遽採為論罪科
    刑之根據，即難認為適法，業經最高法院五十二年台上字第
    一三○○號、六十一年台上字第三○九九號著有判例。次按
    事實之認定，應憑證據，如未能發現相當證據，或證據不足
    以證明，自不能以推測或擬制之方法，為裁判基礎，最高法
    院四十年台上字第八六號著有判例可資參照；又所謂證據，
    係指超越一切合理之可疑，足以認定被告確有犯罪行為之積
    極事證而言。苟依現存之積極事證，就起訴意旨所指被告犯
    罪之待證事實，尚非不得為其他較有利被告之推斷，本諸罪
    疑唯輕之法則，自難謂該事證已適合於被告犯罪事實之認定
    。末按認定犯罪事實須憑積極證據，卷存證據資料不足以積
    極證明犯罪事實時，被告並不負自證其為無罪之責任。且認
    定犯罪事實所憑之證據，雖不以直接證據為限，間接證據亦
    包括在內，然而無論直接證據或間接證據，其為訴訟上之證
    明，須於通常一般之人均不致有所懷疑，而得確信其為真實
    之程度者，始得據為有罪之認定，倘其證明尚未達到此一程
    度，而有合理之懷疑存在而無從使事實審法院得有罪之確信
    時，即應由法院為諭知被告無罪之判決，最高法院七十六年
    台上字第四九八六號亦著有判例足參。
三、本件公訴人認被告甲○○涉犯刑法第三百二十條第一項之竊
    盜罪嫌，係以告訴人乙○○之指述、監視器之翻拍照片四張
    、告訴人所述與被告、陳錦帛所述情節齟齬，及衡諸陳錦帛
    倘欲取其鑰匙，何以非其偕同告訴人乙○○前往，顯與常情
    有違等為論據。訊據被告甲○○固供承於九十四年三月二十
    日晚上與陳錦帛遇到告訴人，而一同前往告訴人住處，後來
    我請告訴人騎乘機車載我出去，獨留陳錦帛一人在告訴人處
    之事實，然堅詞否認有上述竊盜犯行，辯稱：我表弟陳錦帛
    因案被通緝，不敢隨便出門，我即請告訴人載我回去拿友人
    放於我奶奶處之小木屋鑰匙給陳錦帛及向朋友拿錢，後來告
    訴人載我至住處時，我請告訴人在門口等待，我即藉詞友人
    在巷口等，而前往巷口與友人會合去購買毒品海洛因，並在
    車內施用毒品，所以才會拖這麼久沒有返回，當時我是騙告
    訴人說要去向朋友拿錢，因為我不敢讓告訴人知道我有施用
    毒品。之後我於翌日凌晨四、五點回家，我母親告知警察來
    找我，隨後陳錦帛於上午七時許回來時，我有問陳錦帛此事
    ，陳錦帛坦承是他偷告訴人住處之電腦主機、螢幕及現金，
    我不知道陳錦帛會如此，亦沒有與陳錦帛共同行竊等語。
四、經查：
  (一)按「刑事訴訟法第一百五十九條第一項雖規定，被告以外之
    人於審判外之言詞或書面陳述，除法律有規定外，不得作為
    證據。惟同法第一百五十九條之五第二項已規定，當事人、
    代理人或辯護人於法院調查證據時，知有第一百五十九條第
    一項不得為證據之情形，而未於言詞辯論終結前聲明異議者
    ，視為有前項之同意（指同條第一項之同意作為證據）。」
    （詳最高法院九十三年度台上字第三五三三號判決要旨）。
    又「刑事訴訟法第一百五十九條之五明定：『被告以外之人
    於審判外之陳述，雖不符前四條之規定，而經當事人於審判
    程序同意作為證據，法院審酌該言詞陳述或書面陳述作成時
    之情況，認為適當者，亦得為證據。』、『當事人、代理人
    或辯護人於法院調查證據時，知有第一百五十九條第一項不
    得為證據之情形，而未於言詞辯論終結前聲明異議者，視為
    有前項之同意。』，其立法理由在於傳聞證據未經當事人之
    反對詰問予以核實，乃排斥其證據能力。惟當事人如放棄對
    原供述人之反對詰問權，於審判程序表示同意該等傳聞證據
    可作為證據，此時，法院除認該傳聞證據欠缺適當性外，自
    可承認其證據能力。又當事人、代理人或辯護人於調查證據
    時，知有刑事訴訟法第一百五十九條第一項不得為證據之情
    形，卻表示『對於證據調查無異議』、『沒有意見』等意思
    ，而未於言詞辯論終結前聲明異議者，應視為已有將該等傳
    聞證據採為證據之同意。」（詳最高法院九十四年度台上字
    第二九七六號判決意旨）。經查本案被告甲○○及檢察官於
    本院準備程序期日、審判期日，對本案之全部證據，未表示
    對證據能力有爭執，復於審判期日就本院一一提示之證據於
    言詞辯論終結前，均未就所調查之證據主張有刑事訴訟法第
    一百五十九條第一項不得為證據之情形，是參照上開最高法
    院判決要旨，本案經調查之證據均有證據能力，合先敘明。
  (二)證人即共同被告陳錦帛迭於警詢及原審審理時證述：我因見
    告訴人住處無人，遂起意竊取告訴人住處之電腦主機、螢幕
    、現金七百二十元，之後我叫車離去，被告當時並不知道我
    要行竊等語（詳偵查卷第四、五頁、原審九十四年十一月八
    日審判筆錄、九十五年一月二十六日審判筆錄），並經原審
    法院當庭勘驗告訴人乙○○提出之監視錄影光碟二片，勘驗
    結果為：「第一部監視錄影器鏡頭顯示：一、二ＯＯ五年三
    月二十日二十二時五十二分有一輛黑色車子出現；二、二Ｏ
    Ｏ五年三月二十日二十二時五十三分身穿灰色外套之男子出
    現背對鏡頭走出，該名男子再面對鏡頭走入；三、二ＯＯ五
    年三月二十日二十二時五十四分身穿灰色外套之男子背對鏡
    頭走出，手上有搬東西，並且搬入黑色車子之車後；四、二
    ＯＯ五年三月二十日二十二時五十五分身穿灰色外套男子半
    蹲撿地上的東西，有另一身穿深色衣服加穿背心之人在其旁
    邊幫忙撿東西，身穿灰色衣服的男子進入車內脫衣服，上衣
    是白色的；五、二ＯＯ五年三月二十日二十二時五十六分另
    一人在外等候，有一名男子身穿白色上衣，面對鏡頭進入；
    六、二ＯＯ五年三月二十日二十二時五十七分穿白色上衣的
    男子又搬東西出來。第二部監視錄影器顯示如下：一、二Ｏ
    Ｏ五年三月二十日二十二時五十二分，有一輛黑色車子正面
    駛來停於社區門口；二、二ＯＯ五年三月二十日二十二時五
    十三分，有一身穿灰色衣服的男子出現；三、二ＯＯ五年三
    月二十日二十二時五十四分，灰衣男子靠近黑色車子，有與
    車內的人交談，後來搬東西進入黑色車子的後座；四、二Ｏ
    Ｏ五年三月二十日二十二時五十五分，身穿灰色衣服的男子
    進入車內脫衣服，出來變成身穿白衣；五、二ＯＯ五年三月
    二十日二十二時五十六分，有一穿深色衣服並穿背心的人走
    回駕駛座；六、二ＯＯ五年三月二十日二十二時五十七分，
    有一身穿白色衣服的人搬東西進入車後座，關門，該車駛離
    ；七、該黑色車之車牌號碼及車內駕駛座的人看不清楚。」
    （詳原審九十五年三月二十一日勘驗筆錄），從而依前揭勘
    驗結果可知，足認證人陳錦帛於竊得告訴人之電腦主機、螢
    幕各一台後，即有一不詳人駕駛不詳車牌號碼之黑色車輛前
    來搭載，並由證人一人將竊得告訴人之電腦主機、螢幕各一
    台搬至車內後座，核與證人陳錦帛證述相符。而按證人陳錦
    帛於原審審理時經原審告以依刑事訴訟法第一百八十一條規
    定其證述可能會致自己受刑事追訴，得拒絕證言時，證人陳
    錦帛表示願意作證，復經原審告以未據實陳述，將受偽證罪
    之處罰，並請其當庭朗讀結文後具結簽名，並有證人結文二
    紙附卷足憑，則證人陳錦帛應無迴護被告而甘冒偽證罪重責
    之理，是其證詞應可採信。
  (三)告訴人乙○○雖於警詢中指述案發當天，被告約我外出至忠
    貞市場向其朋友拿錢，只留陳錦帛一人在我住處，我載被告
    到忠貞市場後，被告便說他朋友已經來了，叫我在原地等一
    下，結果被告一去就沒有回來，後來我即返家卻發現住處之
    電腦主機、電腦螢幕各一部、現金七百二十元被偷走，我調
    閱大樓監視錄影機看到陳錦帛抱著電腦主機、電腦螢幕離開
    ，所以我敢肯定是被告與陳錦帛串通好，由被告將我騙出門
    ，再由陳錦帛下手行竊等詞（詳偵查卷第十六頁）。惟告訴
    人於原審法院勘驗錄影光碟後陳稱：「身穿灰色衣服及白色
    衣服的人是陳錦帛，駕駛是誰，畫面上看不清楚，但我記得
    甲○○當天並沒有穿背心。」、「（問：駕駛，你是否能確
    定是甲○○？）不能確定。」、「我只記得他（指被告）當
    天沒有穿背心，但是忘了他穿何種顏色、形式的衣服。」等
    語，足認被告當天並未身著背心，而與監視錄影光碟內容之
    另一駕車前來搭載之人穿著有異。從而，縱被告請告訴人載
    其外出，獨留陳錦帛一人在告訴人住處，被告事後卻遲未返
    回，雖有可議之處，然並無積極證據證明被告有參與竊盜之
    行為或與陳錦帛間有竊盜之犯意聯絡，尚難僅憑告訴人個人
    臆測之詞，逕認被告與證人陳錦帛間有竊盜犯行之犯意聯絡
    、行為分擔。
  (四)至公訴人提出監視器之翻拍照片四張，證明被告有參與行竊
    之犯行，然卷附之翻拍照片四張，並無車內駕駛人之臉孔及
    車牌號碼、亦無被告之影像，自無從執為被告行竊之證據。
    另公訴人以「告訴人所述被告藉詞要向朋友索錢與被告、
    陳錦帛所述要回家拿鑰匙之情節相互齟齬」、「衡諸陳錦
    帛倘欲取其鑰匙，何以非其偕同告訴人前往，顯與常情有違
    」等為被告有竊盜犯行之證據方法，然告訴人乙○○於原審
    審理時已清楚證述被告剛開始是說要回家拿鑰匙，後來又說
    要去向他朋友拿錢等語（詳原審九十五年一月二十六日審判
    筆錄第五頁），核與被告、證人陳錦帛於原審法院審理時陳
    述被告是要回家拿鑰匙等語（原審九十五年一月二十六日審
    判筆錄第七頁）大致相符；且告訴人於原審審理時證述我於
    國小認識陳錦帛，後來才認識被告等語（見原審九十五年一
    月二十六日審判筆錄第二頁），是由被告與告訴人外出拿鑰
    匙，而由與告訴人較熟之證人陳錦帛留在告訴人住處，符合
    常情，是公訴人所執之證據亦均不足為被告不利之認定
    ，附此敘明。
  (五)綜上所述，告訴人之指述，尚屬無憑，自難遽認被告涉有竊
    盜罪嫌，則依訴訟上之待證事實「倘有懷疑，則從被告之利
    益」作解釋之證據法則，應認本件卷存之證據資料尚不足以
    證明被告犯罪，自應對被告作有利之認定，此外復查無其他
    積極證據足資證明被告有何竊盜犯行，既不能證明被告犯罪
    ，核諸前揭說明，自應為被告無罪之諭知。
五、原審以無積極證據證明被告有公訴意旨所指之犯行，而為無
    罪之諭知，經核並無不合。檢察官上訴意旨以：被告犯罪之
    事實業據證人乙○○、共犯陳錦帛供述明確，本案應係被告
    與共犯陳錦帛共同謀議由被告引開告訴人，再由共犯陳錦帛
    下手行竊，被告辯稱當日離去後即與友人一同吸毒云云，並
    不可採，渠等顯有共同之犯意聯絡、行為分擔等語。惟查：
  (一)按刑事訴訟採無罪推定原則，由檢察官就被告犯罪事實負舉
    證責任，並指出證明之方法，刑事訴訟法第一百六十一條第
    一項定有明文，因此檢察官對於起訴之犯罪事實，應負提出
    證據之說明之實質舉證責任。倘其所提出之證據，不足為被
    告有罪之積極證明，基於無罪推定原則，自應為被告無罪判
    決。且刑事訴訟法第一百六十一條之一規定，被告得就被訴
    之事實指出有利之證明方法，然係賦予被告主動實施防禦之
    權利，以貫徹當事人對等原則，但並非將檢察官應負之舉證
    責任轉換予被告，不得以被告否認犯罪所持之辯解為不可採
    或不能指出其有利之證明，遽為有罪之推定。
  (二)而證據之取捨與證據之證明力如何，均屬事實審法院得自由
    裁量、判斷之職權，茍其此項裁量、判斷，並不悖乎通常一
    般人日常生活經驗之定則或論理法則，又於判決內論敘其何
    以作此判斷之心證理由者，即不得任意指摘其為違法。茲原
    判決已詳敘就卷內證據調查之結果，而為綜合判斷、取捨，
    認不足證明被告與陳錦帛有共同竊盜之犯行等情，並詳述何
    以不採告訴人乙○○證言之理由，其得心證的理由已說明甚
    詳，且所為論斷從形式上觀察，亦難認有違背經驗法則、論
    理法則，或有其他違背法令之情形，自不容任意指為違法。
    公訴人提起上訴，仍執前開情詞而為爭執，並對於原審取捨
    證據及判斷其證明力職權之適法行使，仍持己見為不同之評
    價，而砌詞指摘原判決不當，尚難認有理由，應予以駁回。
據上論結，應依刑事訴訟法第368條，判決如主文。
本案經檢察官吳慧蘭到庭執行職務。
中    華    民    國    95    年    7     月    11    日
                  刑事第五庭  審判長法  官  吳  敦
                                    法  官  陳世宗
                                    法  官  吳啟民
以上正本證明與原本無異。
不得上訴。
                                    書記官  江采廷
中    華    民    國    95    年    7     月    11    日


司法院資訊處製作；財團法人民間司法改革基金會備份。
